【裁判字號】    94,訴,843
【裁判日期】    950320
【裁判案由】    常業詐欺等
【裁判全文】
臺灣基隆地方法院刑事判決               94年度訴字第843號
公  訴  人  臺灣基隆地方法院檢察署檢察官
被      告  庚○○
上列被告因常業詐欺等案件，經檢察官提起公訴（94年度偵緝字
第293號），被告為有罪之陳述，本院合議庭裁定由受命法官獨
任以簡式審判程序進行審理，並判決如下：
    主  文
庚○○幫助以犯意圖為自己不法之所有，以詐術使人將本人交付
之罪為常業，處有期徒刑柒月。所得財物新臺幣柒仟元沒收，如
全部或一部不能沒收時，以其財產抵償之。
    事  實
一、庚○○認識余天晏，知悉余天晏在收購金融機構帳戶，而於
    民國93年1月間某日，經由余天晏 (余天晏涉案部分，檢察
    官另行偵辦)告知得以所有之帳戶抵債，庚○○雖可預見提
    供自己帳戶予他人使用，可能供他人掩飾或隱匿其犯常業詐
    欺等重大犯罪所得財物之用，竟仍不違反其本意，因缺錢花
    用，而基於幫助他人實施常業詐欺、幫助掩飾他人因重大犯
    罪所得財物上利益之犯意，於同年月某日，在基隆市廟口附
    近麥當勞，為免除積欠余天晏新臺幣 (下同)7 千元左右之
    債務，竟將其基隆南榮路郵局帳戶 (帳號00000000000000 )
    出售給余天晏抵債，余天晏再轉售予吳明憲 (吳明憲涉案部
    分，檢察官另行偵辦)，吳明憲取得前開帳戶後，隨即轉交
    所屬之詐騙集團，該集團成員自稱【王主任】之男子，以處
    理轉帳錯誤為由，要丁○○將金融卡放入提款機，依指令操
    作，使丁○○陷於錯誤，而於93年2月8日3時4分、3時6分許
    ，在桃園市○○路桃園市農會提款機，轉帳200000元至上開
    庚○○帳戶內，得款後由詐騙集團成員林宗憲及羅文彬 (林
    宗憲及羅文彬涉案部分，由臺灣新竹地方法院審理)將款項
    提領一空。嗣林宗憲及羅文彬於93年2月8日上午9時許，在
    新竹縣新埔鎮照門橋駕車發生車禍，為警據報查獲庚○○前
    開帳戶提款卡，始循線查悉上情。
二、案經新竹縣警察局新埔分局報請臺灣新竹地方法院檢察署呈
    請臺灣高等法院檢察署檢察長令轉臺灣基隆地方法院檢察署
    檢察官偵查起訴。
    理  由
壹、程序事項
    查本件被告庚○○所犯者非為死刑、無期徒刑、最輕本刑為
    三年以上有期徒刑之罪或高等法院管轄第1審案件，其於準
    備程序進行中，先就被訴事實為有罪之陳述，經告知其簡式
    審判程序之旨，並聽取公訴人、被告之意見後，本院業已依
    刑事訴訟法第273條之1第1項之規定，裁定由受命法官獨任
    以簡式審判程序進行本案之審理。
貳、實體事項
一、上揭事實業據被告庚○○於本院審理時供承不諱，且被害人
    丁○○於警詢中指述綦詳，核與證人余天晏所證述情節相符
    ，復有桃園市農會自動付款客戶交易明細表、查扣物品一覽
    表、基隆南榮路郵局客戶歷史交易清單等件附卷可稽。次查
    ，於金融機構開設帳戶，請領存摺及金融卡，係針對個人身
    分之社會信用而予以資金流通，具有強烈之屬人性格，而金
    融帳戶作為個人理財之工具，申請開設並無任何特殊之限制
    ，一般民眾皆得以存入最低開戶金額之方式申請取得，且同
    一人均得在不同之金融機構申請數個存款帳戶使用，乃眾所
    週知之事實，依一般人之社會經驗，若遇不熟識之人委以自
    己名義申請帳戶，再以高價向其蒐集金融帳戶使用，乃甚為
    怪異之事，衡情，提供帳戶者對於該等帳戶是否係供合法使
    用，絕無不起疑心之理。且自政府開放金融業申請設立後，
    金融機構大量增加，使一般人申請存款帳戶更是極為容易且
    便利，因此除非活期存款帳戶使用人欲將帳戶充作犯罪之用
    ，否則一般充作正常使用之活期存款帳戶，並無向他人購買
    之必要，此乃一般人皆知之常識，且參以今日社會，利用電
    話、簡訊、寄送得獎通知等常業詐欺案件頻傳，新聞媒體對
    於詐欺取財犯罪集團大量收購他人存款帳戶（俗稱人頭戶）
    以為取得詐欺款項之方法，且事後提領一空，致難以由該銀
    行帳戶藉以進一步追查實際提款人（因銀行帳戶出賣人與該
    詐欺集團間互不相識，本案被告出賣其金融帳戶即屬一例）
    等情多有傳播，並已為台灣社會經驗常見之情形，被告已年
    近三十歲，有年籍訊問筆錄在卷可按，以其智識及社會經驗
    ，對於出售其銀行帳戶可供人為常業詐欺之不法使用並藉以
    掩飾或隱匿該犯罪所得當然有所認識，足徵被告確已預見余
    天晏等人，係以其出售之銀行帳戶充為犯罪之用，並作為掩
    飾或隱匿犯罪所得財物之用，且該等非法使用方法並不違於
    被告之本意。復查該詐騙集團林宗憲、羅文彬等人，以此詐
    騙方式詐騙被害人丁○○、萬煥鈺、亥○○、戊○○、甲○
    ○、乙○○、丑○○、酉○○、林冠好、巳○○、陳祥榮、
    地○○、辰○○、子○○、申○○、宙○○、丙○○、午○
    ○、宇○○、未○○、己○○、卯○○、戌○○、寅○○、
    天○○、壬○○、癸○○等人（萬煥鈺等人受騙係由新竹地
    方法院審理），足見該詐欺集團，均係以意圖為自己不法之
    所有，以詐術使人將本人之物交付為常業無疑，自係恃此為
    生，應成立刑法第340條常業詐欺罪。綜上，足認前開被害
    人係遭林宗憲及羅文彬所屬之常業詐欺集團詐騙，而被害人
    所匯入之款項係常業詐欺之犯罪所得之物，被告前揭銀行帳
    戶則係掩飾或隱匿該集團因自己常業詐欺犯罪所得之帳戶至
    為明確，則被告提供前揭銀行帳戶予該詐欺集團實施詐欺取
    財犯行，幫助彼等遂行常業詐欺犯罪，又幫助彼等掩飾或隱
    匿因自己常業詐欺罪所得財物等犯行，事證明確，其犯行堪
    予認定，應依法論科。
二、按前揭常業詐騙集團成員基於意圖為自己不法所有之犯意，
    以電話要求被害人操作提款機實為轉帳，使丁○○陷於錯誤
    ，而將本人之財物交付，渠等所為，係犯刑法第340條之常
    業詐欺取財罪。被告既預見出售帳戶，可能供為常業詐欺犯
    罪被害人匯款之用，竟基於幫助常業詐欺之不確定故意，出
    售其所有名義之前揭銀行帳戶，為上開常業詐欺犯行施以助
    力，核其所為係犯刑法第30條第1項、第340條之幫助常業詐
    欺罪。
三、次按洗錢防制法已於92年2 月6 日修正公布，並於同年8 月
    6 日施行，修正後該法第9 條第1 項規定：「犯第2 條第1
    款之罪者，處5 年以下有期徒刑，得併科新臺幣3 百萬元以
    下之罰金」，同法第2 條第1 款復規定：「本法所稱洗錢，
    係指下列行為：一、掩飾或隱匿因自己重大犯罪所得財物或
    財產上之利益者」，而刑法第340條規定之常業詐欺罪，係
    屬現行洗錢防制法第3條第1項第5款所明定之重大犯罪，被
    告基於幫助洗錢之不確定故意，將自己名義之前揭郵局帳戶
    售賣交付予余天晏之成年男子，而使該常業詐欺犯罪集團於
    實施常業詐欺之重大犯罪時，均得以利用被告帳戶供掩飾或
    隱匿因自己重大犯罪所得財物之用，係犯現行洗錢防制法第
    9條第1項、刑法第30條第1項之幫助掩飾、隱匿因自己重大
    犯罪所得財物罪。雖或有認被告係基於掩飾或隱匿他人因重
    大犯罪所得財物之洗錢犯意，且被告於提供上開銀行帳戶予
    他人使用時，應可預見使用人可能將其提供之帳戶用於掩飾
    他人因重大犯罪所得之財物，而不違反其本意，應係犯洗錢
    防制法第2條第2款之罪，應依同法第9條第2項論處；亦有認
    被告雖係基於幫助掩飾或隱匿他人因自己重大犯罪所得財物
    之洗錢犯意，然被告於提供上開銀行帳戶予他人使用時，應
    可預見使用人可能將其提供之帳戶用於掩飾自己因犯罪所得
    之財物，而不違反其本意，其既提供犯罪者洗錢管道之行為
    ，客觀上已足該當洗錢罪之構成要件，即其已參與構成犯罪
    事實之一部，即屬分擔實施犯罪之行為，縱其僅以幫助掩飾
    或隱匿他人因自己重大犯罪之洗錢犯意而參與，亦仍屬共同
    正犯，應係犯洗錢防制法第2條第1款之罪，應依同法第9條
    第1項之正論處，而非幫助犯；然按洗錢防制法之制定，旨
    在防止特定重大犯罪不法所得之資金或財產，藉由洗錢行為
    ，諸如經由各種金融機關或其他交易管道，轉換成為合法來
    源之資金或財產，切斷資金與當初犯罪行為之關連性，隱匿
    犯罪行為或該資金不法來源之本質，使偵查機關無法藉由資
    金之流向追查犯罪行為人，其所保護之法益為國家對特定重
    大犯罪之追訴及處罰。又洗錢防制法第2條第1款、第2款之
    洗錢行為係指行為人為「掩飾」或「隱匿」自己重大犯罪所
    得財物或財產上之利益【洗錢防制法第9條第1款之洗錢罪，
    係以行為人有「掩飾」、「隱匿」自己因重大犯罪所得之財
    物為其構成要件行為】，或行為人「掩飾」、收受、搬運、
    寄藏、故買或牙保他人因重大犯罪所得財物或財產上之利益
    【同法第9條第2項之洗錢罪，係以行為人「掩飾」他人因重
    大犯罪所得之財物為其構成要件行為】。除利用不知情之合
    法管道【如金融機關】為之外，其他使所得財物或利益之來
    源合法化，或改變該財物或利益之本質，以避免追訴處罰之
    掩飾、藏匿犯特定重大犯罪所得財產或利益之行為均屬之，
    故洗錢防制法第2條第1款、第2款之所謂「掩飾」、「隱匿
    」等之洗錢行為，應就犯罪全部過程加以觀察，包括有無因
    而使重大犯罪所得之財物或財產上利益之性質、來源、所在
    地、所有權或其他權利改變，因而妨礙重大犯罪之追查或處
    罰，或有無阻撓或危及對重大犯罪所得之財物或財產上利益
    來源追查或處罰之行為在內。查被告本案行為能被評價成立
    犯罪者，僅係其出售其所有名義之前揭銀行帳戶予他人之行
    為而已，且於其交付上開銀行帳戶之時，就其提供之上開銀
    行帳戶而言，非必然已有所謂之重大犯罪存在，遑論必然有
    何重大犯罪所得財物可資掩飾、隱匿，且被告單純提供交付
    上開銀行帳戶之行為，在洗錢過程中，僅屬一靜態行為，尚
    待他人之提領、轉帳行為之介入，始會始重大犯罪所得之財
    物或財產上利益之性質、來源、所在地、所有權或其他權利
    改變，因而妨礙重大犯罪之追查，則為「掩飾」、「隱匿」
    洗錢行為者，應為將被害人所匯入之款項由被告上開銀行帳
    戶提領、轉帳使來源合法化之人，被告僅單純提供上開銀行
    帳戶，並無證據足以證明確有參與嗣後提款、轉帳等屬「掩
    飾」或「隱匿」之洗錢犯罪構成要件行為，實難僅以被告出
    售其所有名義上開銀行帳戶之行為，遽認即屬「掩飾」或「
    隱匿」之洗錢行為，至多僅可認定該詐騙集團，為「掩飾」
    或「隱匿」因自己常業詐欺犯罪所得之財物之洗錢行為予以
    助力，此即與洗錢防制法第9條第2項之構成要件有間；且被
    告僅有出售上開銀行帳戶之行為，而對方承諾付予被告之報
    酬亦僅區區7000元，其可得之利益尚少，益難認被告有將實
    施常業詐欺犯行之人所為「掩飾」、「隱匿」之洗錢犯罪構
    成要件行為視為自己犯行之自己共同犯罪之意思，僅能認被
    告係基於幫助洗錢之不確定故意而為出售、交付上開銀行帳
    戶之便利詐騙集團遂行其「掩飾」或「隱匿」因自己常業詐
    欺犯罪所得之財物或予以助力之洗錢構成要件以外之行為，
    自屬犯洗錢防制法第9條第1項、刑法第30條第1項之幫助掩
    飾、隱匿因自己重大犯罪所得財物罪名，合併敘明。
四、被告同時地，以1 行為出售交付其所有名義之上開銀行帳戶
    行為，同時觸犯幫助常業詐欺罪及幫助洗錢罪之2 罪，為想
    像競合犯，應從較重之幫助常業詐欺罪處斷。
五、被告所為幫助常業詐欺罪及幫助洗錢罪，均屬從犯，依刑法
    第30條第2項之規定，宜減輕其刑，又被告於本院審理時有
    為有罪之陳述，坦承其本案犯罪之幫助洗錢犯意及行為，就
    被告所犯幫助洗錢罪名，應依洗錢防制法第9條第5項後段之
    規定，遞減輕其刑。
六、爰審酌被告將銀行帳戶販賣予「余天晏」之成年男子等人供
    作常業詐欺犯罪及犯罪所得財物洗錢之用，造成犯罪偵查困
    難，幕後犯罪人得以逍遙法外，致使此類犯罪手法層出不窮
    ，嚴重危害交易秩序與社會治安，及其智識、犯罪目的、手
    段尚稱平和、並未實際參與詐欺取財之犯行，可非難性較小
    及所得利益等一切犯罪情狀，量處如主文所示之刑。至被告
    出售上開銀行帳戶供洗錢所得之財物7000元，被告既已實際
    取得該款項，自應依洗錢防制法第12條第1項之規定諭知沒
    收，如全部或一部不能沒收時，以其財產抵償之。
據上論斷，應依刑事訴訟法第273條之1第1項、第284條之1、第
299條第1項前段，洗錢防制法第9條第1項、第5項後段、第12條
第1項，刑法第11條前段、第340條、第30條、第55條判決如主文
。
本案經檢察官辛○○到庭執行職務。
中    華    民    國    95    年    3    月    20    日
                  刑事第二庭法  官  陳伯厚
以上正本證明與原本無異。
對於本件判決如有不服，應於收受送達後10日內，向本院提出上
訴書狀，上訴於臺灣高等法院，並按他造當事人之人數附具繕本
。
中    華    民    國    95    年    3    月    20    日
                            書記官  明祖斌
附錄論罪法條：
中華民國刑法第340條
以犯第 339 條之罪為常業者，處 1 年以上 7 年以下有期徒刑
，得併科5萬元以下罰金。
洗錢防制法第9條第1項
犯第 2 條第 1 款之罪者，處 5 年以下有期徒刑，得併科新臺
幣三百萬元以下罰金。


司法院資訊處製作；財團法人民間司法改革基金會備份。
